【裁判字號】    98,消債抗,135
【裁判日期】    980526
【裁判案由】    更生事件
【裁判全文】
臺灣板橋地方法院民事裁定           98年度消債抗字第135號
抗  告  人  甲○○
上列抗告人因消費者債務清理事件聲請更生，對於中華民國98年
4月14日本院98年度消債更字第160號裁定提起抗告，本院裁定如
下：
    主  文
抗告駁回。
抗告費用新臺幣壹仟元由抗告人負擔。
    理  由
一、原裁定意旨以：抗告人雖主張其每月平均收入所得扣除協商
    條件後，尚有他債權銀行未列入協商，故每月總計需繳納新
    台幣（下同）37,000元，其履行顯有重大困難者之情形。然
    前揭事由係抗告人於民國95年協商成立當時即已知悉之事實
    ，其仍簽署協商協議書，自有其籌措資金之來源。且抗告人
    目前薪資顯較協商成立時為多，自難認已舉證證明於協商成
    立後，有何經濟狀況重大變更，或有何不可歸責致履行協商
    顯有重大困難之事由。再者，抗告人縱患有糖尿病、高血壓
    、腕部隧道症群，惟前開症狀並非重大不治之惡疾，況聲請
    人仍繼續履行協商至97年11月始行毀諾，顯見罹病一事不影
    響繼續履行之能力，又聲請人尚有過度及浪費性消費之情形
    ，故本件聲請不符更生之法定要件等語。
二、本件聲請及抗告意旨略以：抗告人業於95年10月間與他債權
    銀行即香港上海豐銀行股份有限公司（下稱匯豐銀行）、
    中國信託商業銀行股份有限公司（下稱中國信託銀行）、荷
    商荷蘭銀行股份有限公司（下稱荷蘭銀行）及其他全體無擔
    保債權銀行成立協商，每月還款分別為12,384元、5,000 元
    、2,850元及16,574 元。而抗告人95年度綜合所得稅總收入
    乃72,363元，96年度為492,412 元，惟至97年因受整體大環
    境影響，總收入僅20餘萬元。況抗告人又罹患糖尿病、高血
    壓及腕部隧道症候群，實入不敷出。至抗告人每月消費一定
    金額，乃從事直銷之故，若未依規定購買直銷公司商品，即
    無法以獎金繳納信用卡債務，是該等消費並非浪費性消費，
    爰依法提起抗告，求為廢棄原裁定等語。
三、按債務人與金融機構協商成立者，不得聲請更生或清算，但
    因不可歸責於己之事由，致履行顯有重大困難者，不在此限
    ；本條例施行前，債務人依金融主管機關協調成立之中華民
    國銀行公會會員辦理消費金融案件無擔保債務協商機制與金
    融機構成立之協商，準用前項之規定，消費者債務清理條例
    第151條第5項、第6項分別定有明文。是債務清償方案成
    立後，固由債務人按其條件履行，惟需於其後發生情事變更
    ，致該方案履行困難甚或履行不能，因不可歸責於己，始能
    聲請更生或清算。此項規定旨在避免債務人任意毀諾已成立
    之協商，濫用更生或清算之裁判上債務清理程序，蓋以債務
    清償方案係經當事人行使程序選擇權所為之債務清理契約，
    債務人應受該成立之協議所拘束。債務人既已與金融機構協
    商成立，如認該協商方案履行有其他不適當情形，自仍應再
    循協商途徑謀求解決，合先敘明。
四、本件抗告人於消費者債務清理條例施行前，曾依照中華民國
    銀行公會會員辦理消費金融案件無擔保債務協商機制，與最
    大債權金融機構國泰世華商業銀行股份有限公司（下稱國泰
    世華銀行）成立協商，雙方約定由抗告人自95年10月起，分
    80期，利率3.00%，每期按月還款16,574 元之事實，業據抗
    告人於原審提出協議書、無擔保債務還款計劃書、國泰世華
    銀行通知函等影本各1 件為證（見原審卷第27頁至第29頁）
    。是抗告人向本院聲請更生，自須審究其是否有「不可歸責
    於己之事由，致履行顯有重大困難」之情事。經查：
（一）抗告人主張於95年10月間與豐銀行、中國信託銀行、荷
      蘭銀行及其他全體無擔保債權銀行成立協商，惟其95年、
      96年收入僅為72,363元及492,412 元，97年復因大環境影
      響陷於寅支卯糧等語。然查，抗告人之債權人豐銀行、
      中國信託銀行及荷蘭銀行先後於95年4月21日、95年6月14
      日及95年4 月25日即與抗告人簽署分期還款協議書，並約
      定每月各還款12,384元、5,000元及16, 574元，此有抗告
      人於原審所提豐銀行「分期還款」專案書、豐銀行信
      用卡中心回函、中國信託銀行零利率申請書、荷蘭銀行分
      期還款協議條件確認通知書等件為證（見原審卷第30頁至
      第33頁），嗣抗告人於95年10月1 日始與其他全體無擔保
      債權銀行成立一致性協商，證據業如前述，復參酌抗告人
      與最大債權銀行協商時出具之收入證明切結書所示（見原
      審卷第257頁）其每月收入為30,000 元等情以觀，抗告人
      對於本身之經濟狀況、家庭收支情形應知之綦詳，理應於
      協商時評估可否履行協商條件之情事，抗告人當時盱衡其
      經濟狀況，先與豐銀行、中國信託銀行及荷蘭銀行簽署
      分期還款協議後，猶簽署協商協議書，同意最大債權銀行
      之無擔保債務還款計劃，可見其償還能力，當屬抗告人於
      協商時已經其適當評估，思量資金來源之籌措管道後，認
      無疑慮方始為之。況銀行提出協商條件同時，復已給予抗
      告人長達14日之猶豫期間，並告以如日後有未依條件履行
      之情形，協商即屬失效，抗告人所負各債務即回復由各債
      權銀行依原契約履行等節清楚，此有抗告人於原審提出之
      通知函即明（原審卷第29頁），是抗告人接受與否，亦有
      充分之時間考量，若認本身力有未逮，或積極之拒絕、或
      消極之不履行協商條件均足以發生阻卻商條件成就之效果
      ，惟抗告人其後既未予拒絕，甚至更依約自95年10月間起
      履行達2 年之久，足見其於簽立前述協商條件之際，實已
      考慮周詳日後還款方法，並無匆促、不及思慮等不得己之
      情形無疑，且事實上依抗告人事後之履行情形亦可證明其
      先前擬定之還款計劃頗為可行。抗告人於協商時既已明知
      其收入情形，以及將來可能支出之用途，仍同意承諾原協
      商條件，非無充分考量籌措資金來源之規劃，自不得再以
      同一原因反覆爭執，故上開事由並非出於非己身所能控制
      之自然力或其他人為事由，具有猝然性而不能預知者。且
      抗告人並未就其如何因大環境影響致收入銳減，或未有奢
      侈性、浪費性消費等節，舉證以實其說，實難認抗告人於
      協商成立之後有何情事變更致生履行有重大困難之情事。
      故縱使原裁定對於抗告人95年及96年度之總收入有所誤認
      ，仍不影響本院就抗告人是否有「不可歸責於己之事由，
      致履行顯有重大困難」之情形所為之判斷。
（二）又銀行公會針對95年度銀行公會協商案件已毀諾之客戶，
      業已決議可申請「個別協商一致性方案」，即由最大無擔
      保債權銀行依據前置協商清償方案之精神和原則，與債務
      人重新協商議訂符合債務人繳款能力之月付款金額，該方
      案最長為180 期，利率最低為0%。是抗告人如認該清償協
      議之利率、期數有調整之必要，俾利其清償，自得再向最
      大無擔保債權銀行申請協商，附此敘明。
五、綜上，抗告人固陳述其入不敷出係大環境所致，惟其並未就
    協商與毀諾時之收入、支出情況有何明顯變動，提出積極事
    證供本院審酌，則在客觀事實未有顯著變動之下，協商金額
    是否逾抗告人之能力，核屬抗告人在協商時可得預見而據以
    評估可否履行協商條件之事實，與「不可歸責於己之事由，
    致履行顯有重大困難」之要件不符。原裁定據以駁回抗告人
    更生及保全處分之聲請，於法並無違誤。抗告意旨指摘原裁
    定為不當，求予廢棄云云，為無理由，應予駁回。
六、據上論結，本件抗告為無理由，依消費者債務清理條例第15
    條，民事訴訟法第495條之1 第1項、第449條第1項、第95條
    、第78條，裁定如主文。
中    華    民    國    98    年    5     月    26    日
                  民事第二庭  審判長法  官  蕭胤瑮
                                    法  官  陳麗玲
                                    法  官  陳財旺
以上正本證明與原本無異。
本裁定不得再抗告。
中    華    民    國    98    年    5     月    26    日
                                    書記官  孫國慧


司法院資訊處製作；財團法人民間司法改革基金會備份。
